【裁判字號】    88,訴,489
【裁判日期】    890914
【裁判案由】    確認買賣關係不存在
【裁判全文】
臺灣苗栗地方法院民事判決                        八十八年度訴字第四八九號
    原      告  丙○○
    訴訟代理人  羅秉成律師
                詹惠芬律師
                魏順華律師
    送達代收人  溫欽彥律師
    被      告  乙○○
                甲○○
    右二人共同
    訴訟代理人  吳武川律師  住桃園市○○路一七九號
    複代理人    李明誌      住.
右當事人間確認買賣關係不存在事件，本院判決如左：
    主      文
原告之訴駁回。
訴訟費用由原告負擔。
    事      實
甲、原告方面：
一、聲明：
    （一）確認被告等就附表（一）（二）所列土地及建物所為買賣關係不存在。
    （二）被告等應就前開土地以買賣為原因所為所有權移轉登記予以塗銷。
    （三）訴訟費用由被告等負擔。
二、陳述：
    （一）原告與被告乙○○結婚已有四十四年，現仍維持夫妻關係，附表（一）所
          列土地係原告在婚後以工作二十五年之積蓄所購得，原告購得土地後，即
          在附表（一）(1)之土地上興建如附表（二）所示房屋，民國（下同）七十
          五年六月間，共同收養溫春斌為養子，一家三口均在該處生活，賴原告耕
          作附表（一）(2)之田地維生，因原告係被招贅，故六十九年十一月間購買
          該土地時以被告乙○○之名義登記，系爭土地雖以乙○○之名義登記，仍
          屬聯合財產，為雙方所共有，詎被告乙○○未經原告同意將附表一所列土
          地於七十九年八月間以贈與移轉登記予其侄子黃阿金，經原告發現後，於
          八十二年八月間收回，仍登記為乙○○所有，八十八年五月間，被告黃順
          妹逼迫原告父子離家，原告始悉被告乙○○早於八十五年八月及同年十二
          月間分別將系爭土地及房屋以買賣為原因移轉登記為甲○○。
    （二）被告甲○○嫁給日籍丈夫後，遷居日本將近二十年，極少返台，非但無耕
          作能力，且從無從事耕作經驗，原告在八十八年五月間離家前一直耕作系
          爭土地，從未離開原住所，被告甲○○絕無購買系爭土地從事耕作之意圖
          ，亦無此可能，甲○○與乙○○間，亦無任何價金之給付，其為通謀之買
          賣，至為明顯，因系爭財產係原告與被告乙○○所共有，被告等間之虛偽
          買賣，已侵害原告共有之權益，自有確認之必要，又被告間之買賣關係既
          不存在，原告自得請求塗銷該項登記。
三、對被告抗辯之陳述：
    （一）按「聯合財產，夫之原有財產及不屬於妻之原有財產之部分，為夫所有」
          ，修正前民法第一千零十七條第二項定有明文；復按「中華民國七十四年
          六月四日以前結婚，並適用聯合財產之夫妻，於婚姻關係存續中以妻之名
          義在同日以前取得不動產，而婚姻關係尚存續中且該不動產仍以妻名義登
          記或夫妻已離婚而該不動產仍以妻之名義登記者，於本施行法中華民國八
          十五年九月六日修正生效一年後，適用中華民國七十四年民法親屬編修正
          後之第一千零十七條規定」，八十五年九月二十五日修正公布之民法親屬
          編施行法第六條之一亦著有明文。準此，夫妻在七十四年六月四日以前結
          婚，並適用聯合財產制者，則在同日以前以妻名義取得之不動產，至八十
          六年九月五日，其所有權之歸屬仍適用舊法之規定，即屬夫之所有。本件
          原告與被告乙○○係於四十四年十二月二十六日結婚，而於婚姻存續期間
          ，並未以契約另定夫妻財產制，故依民法第一千零五條之規定，自應以聯
          合財產制為其夫妻財產規範之依據；又系爭一六一六及一六五五地號土地
          係原告在婚後以工作積蓄所得而承購，並於五十九年及六十九年間以被告
          乙○○名義登記，在此期間兩造婚姻關係仍屬存續，即系爭土地登記為被
          告乙○○所有之時間係在七十四年六月四日民法親屬編修正之前，從而，
          系爭二筆土地乃原告出資所購買，原即屬原告所有，揆諸上開說明，該二
          筆土地在八十五年九月二十三日及同年十二月二十六日移轉登記為甲○○
          所有時，其亦屬原告，故被告等為虛偽買賣，顯已侵害原告之所有權，自
          有確認之必要，被告辯稱原告提起本件訴訟，無受確認判決之法律上利益
          ，委不足取。又依民法第一千零三十條之一第一項前段規定，聯合財產關
          係消滅時，夫或妻於婚姻關係存續中所取得而現存之原有財產，扣除婚姻
          關係存續中所負債務，如有剩餘，其雙方剩餘財產之差額，應平均分配。
          如是，姑且不論被告乙○○是否為系爭土地之真正所有權人，茲被告黃順
          妹將婚姻關係存續中非因繼承或無償取得之財產，與被告甲○○為通謀虛
          偽之買賣，致使日後兩造聯合財產關係消滅時，原告無從就系爭土地主張
          剩餘財產之分配，嚴重損及原告剩餘財產之分配權，據此原告亦有提起確
          認訴訟之必要。
    （二）就系爭土地非屬被告乙○○之特有財產而言：查被告乙○○雖主張以其父
          所給之土地出售後，用所得價款承購系爭土地；惟被告乙○○並未明確揭
          示其父所給之土地係座落何地段、何地號之土地，僅以年代已久遠字跡甚
          模糊不消之土地謄本佐證，是否堪予採信，原令人置疑；況詳閱該等謄本
          ，其中○三○一、○三四三及○三二二頁，固有揭示四十二年十二月二十
          九日乙○○、黃新妹、乙○○共同向鄭坤龍購買土地，但與被告乙○○所
          主張乃其父所給與，亦有出售取得價款之事歧異，是被告就上開所主張有
          利於己之事，仍應舉證證明以實其說。次查，民法第一千零十三條第三款
          規定「夫或妻所受之贈物，經贈與人聲明為其特有財產者，為夫或妻之法
          定特有財產」，亦即贈物之成為夫或妻之特有財產，須贈與人聲明其為受
          贈人之特有財產，如贈與時無此，即非特有財產。本件被告乙○○是否確
          有自其父受贈土地，並以該土地之出售款購買系爭土地，原有可議，已如
          前述，更遑論被告乙○○未舉出任何事證證明所受贈之土地，業經贈與人
          在贈與時聲明為被告乙○○之特有財產，被告乙○○辯稱系爭土地乃其特
          有財產，殊難採認。
    （三）就被告乙○○贈與予黃阿金既買賣予甲○○均屬通謀虛偽意思表示而言：
          本件系爭一六一六地號土地（重劃前地號為社小段五○○之二地號）及系
          爭一六五五地號土地（重劃前地號為社苓小段四九八之九八地號）均曾在
          七十九年九月一日，由被告乙○○以贈與移轉登記予其侄子黃阿金，而參
          以被告乙○○迭辯稱系爭土地乃其購買作為農業之用，且其亦因自耕而取
          得該系爭土地，準此以解，被告乙○○實無將作為農作用之土地，無端贈
          與給黃阿金之理，且係同時贈與二筆土地，即被告乙○○就該二筆土地是
          否果有贈與合意，或僅係通謀虛偽之贈與，亟值斟酌。又即使乙○○與黃
          阿金間確有贈與合意，但參以黃阿金在取得系爭二筆土地後，旋即於同年
          月六日向甲○○共同抵押借款一百萬元，應可窺出黃阿金急需用款，如，
          黃阿金焉可能又在事後將土地返還予原告，並仍登記為被告乙○○所有？
          易言之，若非渠等七十九年九月間之贈與隱有不單純之動機目的，嗣經原
          告發現而異議，且執意收回，黃阿金至不可能於八十二年九月及八十三年
          一月間，復分別交還系爭土地，由上觀，足徵黃阿金再贈與系爭土地予黃
          阿金之事，不過原告收回屬其所有而遭被告乙○○擅自處分之土地，要非
          被告乙○○無償取得之財產，被告就此抗辯為其特有財產，尚無理由。又
          被告甲○○嫁給日籍丈夫後，已極少返回台灣，非但無耕作能力，且從無
          從事耕作經驗，被告甲○○絕無購買系爭土地從事農作之意圖，亦無此可
          能，甲○○與乙○○間，更無任何價金之給付，其為通謀虛偽之買賣，至
為顯          然。故原告請求塗銷該項買賣移轉登記，自非無據。
四、證據：提出土地登記簿謄本、戶籍謄本各一件為證。
乙、被告方面：
一、聲明：求為判決如主文所示。
二、陳述：
    （一）依民事訴訟法第二百四十七條規定，確認法律關係成立或不成立之訴，非
          原告有即受確認判決之法律上利益者，不得提起。亦即原告提起確認之訴
          是否合法，端在原告訴訟是否有即受確認判決法律上利益為斷，而本件原
          告起訴乃請求確認被告二人所成立之買賣關係不存在，並要求塗銷被告二
          人之所有權移轉登記；惟查原告所確認之標的物原為被告乙○○所有，被
          告乙○○如何處分自己財產，本與原告無涉，原告起訴即無即受確認判決
          之法律上利益。
    （二）按依七十四年六月三日修正民法親屬編前之舊法第一千零十三條之規定：
          「左列財產為特有財產：一、專供夫或妻個人使用之物。二、夫或妻職業
          上必需之物。三、夫或妻所受之贈物，經贈與人聲明為其特有財產者。四
          、妻因勞力所得之報酬。」，而系爭土地實為被告乙○○父親所給之土地
          ，出售所得價款來買，雖為受贈物之變體，惟參酌最高法院七十五年台上
          字第一八四○號判例，妻以受贈之金錢購買不動產，僅受贈物之狀態有變
          更，該不動產仍為妻之持有財產或原有財產，系爭土地為被告乙○○之特
          有財產。再則，系爭土地乃因被告乙○○具有自耕能力而來買受，參酌六
          十四年十月十五日內政部台內志第六五一○五八號函，妻因自耕取得耕地
          所有權，依照民法第一○一三條第一款及第二款規定屬於妻之特有財產方
          綜上，系爭土地既屬被告之特有財產，原告提起本訴，即無即受確認判決
          法律上利益，原告起訴不合法。
    （三）系爭土地屬農地，因被告乙○○長期務農，且具有自耕農身分，故僅被告
          得以買受農地並從事農作，原告大部分時間並未工作，有也僅是打零工，
          一來根本沒有積蓄足以購買土地，再則，其本身並非自耕農，無資格買受
          農地，原告稱其長年從事農作並不實在，被告乙○○因自耕而取得系爭農
          地所有權，此屬乙○○之特有財產無庸置疑。
    （四）系爭土地於七十九年贈與予黃阿金，八十二年九月四日黃阿金再贈與予被
          告乙○○，亦為乙○○之特有財產。又系爭土地於七十九年八月所有權變
          動，而黃阿金再於八十二年九月贈與予被告乙○○，無論依修正前或修正
          後民法親屬編第一千零十三條之規定，為妻（即被告乙○○）所受之贈物
          ，亦為被告之特有財產。
三、證據：提出土地登記簿謄本為證。
          理      由
一、原告起訴主張：兩造結婚已四十四年，現仍為夫妻關係，未約定夫妻財產制，如
    附表（一）所列土地係原告在婚後以工作二十五年之積蓄所購得，如附表（二）
    所示房屋為原告所興建，土地雖以被告乙○○之名義登記，仍屬原告所有，詎被
    告乙○○未經原告同意將附表一所列土地於七十九年八月間以贈與移轉登記予其
    侄子即訴外人黃阿金，經原告發現後，於八十二年八月間收回，仍登記為乙○○
    所有，被告乙○○於八十五年八月及同年十二月間分別將系爭土地及房屋以買賣
    為原因移轉登記予被告甲○○所有，為通謀虛偽意思表示，為此提起確認買賣關
    係不存在及塗銷移轉登記之訴；被告則以：系爭土地為被告乙○○以父親所贈與
    之土地售得之價款所購買，為被告乙○○之特有財產，系爭土地既屬被告乙○○
    之特有財產，原告提起本訴，即無即受確認判決法律上利益，原告起訴不合法等
    語，資為抗辯。
二、按確認之訴非原告有即受確認判決之法律上利益者，不得提起。所謂即受確認判
    決之法律上利益，係指法律關係之存否不明確，原告主觀上認其在法律上之地位
    有不安之狀態存在，且此種不安之狀態，能以確認判決將之除去者而言，若縱經
    法院判決確認，亦不能除去其不安之狀態者，即難認有受確認判決之法律上利益
    （最高法院五十二年度台上字第一二四○號判例參照）。本件被告雖以系爭不動
    產為被告乙○○之特有財產，原告提起本件訴訟無確認利益云云，惟查原告既主
    張系爭不動產為其所有，請求確認被告二人間之買賣關係不存在，其主觀上認其
    在法律上之地位有不安之狀態存在，且此種不安之狀態，能以確認判決將之除去
    ，其提起本件之訴，自有受確認判決之法律上利益，合先敘明。
三、原告主張：兩造於四十四年十二月二十六日結婚，如附表（一）編號(1)(2)之土地
    分別於五十九年十一月間及六十九年十一月間登記為被告乙○○所有，上開系爭
    二筆土地於七十九年九月一日，以贈與為原因移轉登記於訴外人黃阿金所有，後
    又分別於八十三年一月三十一日及八十二年九月六日，以贈與為原因移轉登記為
    被告乙○○所有，嗣如附表（一）編號(2)(1)之土地又分別於八十五年九月三日、
    同年十二月二十六日以買賣為原因移轉登記為被告甲○○所有等事實，業據提出
    土地登記簿謄本為證，並被告所不爭執，堪信為真實。
四、原告主張：系爭不動產被告乙○○將之贈與予訴外人黃阿金，嗣又將之出賣予被
    告甲○○均屬通謀虛偽意思表示，蓋被告乙○○既辯稱系爭土地乃其購買作為農
    業之用，且其亦因自耕而取得該系爭土地，準此以解，被告乙○○實無將作為農
    作用之土地，無端贈與給訴外人黃阿金之理。又訴外人黃阿金在取得系爭二筆土
    地後，旋即於同年月六日向甲○○共同抵押借款一百萬元，可見訴外人黃阿金急
    需用款，焉可能又在事後將土地返還予原告，並登記為被告乙○○所有。又被告
    甲○○嫁給日籍丈夫後，已極少返回台灣，非但無耕作能力，且從無從事耕作經
    驗，被告甲○○絕無購買系爭土地從事農作之意圖，亦無此可能，被告甲○○與
    乙○○間，更無任何價金之給付，其為通謀虛偽之買賣，至為顯然等語。被告則
    辯稱：系爭不動產為其為特有財產，自得加以處分等語。按當事人主張有利於己
    之事實者，就其事實有舉證之責任，民事訴訟法第二百七十七條前段定有明文；
    又第三人主張表意人與相對人通謀而為虛偽意思表示者，該第三人應負舉證之責
    （最高法院四十八年度台上字第二九號判例參照）。查本件原告主張被告乙○○
    與訴外人黃阿金間之贈與行為及被告乙○○與被告甲○○間之買賣契約為通謀虛
    偽意思表示，被告則否認，原告雖舉其養子溫春斌為證人證明系爭二筆土地為原
    告所購買，建物為原告所興建，惟查證人溫春斌為六十七年四月二十三日出生，
    此有戶籍謄本附卷可憑，而被告乙○○第一次取得系爭二筆土地之時間，分別為
    五十九年及六十九年，當時溫春斌尚未出生，或年僅二歲，其如何能知悉何人出
    資購買，其證詞自不可採信；又被告甲○○於購買系爭土地時，依當時土地法規
    定，僅須具有自耕能力即可，至其後有無自耕能力，有無實際從事農作，與原已
    生效之買賣契約不生影響，此外原告又無其他舉證證明被告乙○○與訴外人黃阿
    金及被告二人間為非真意之合意，屬通謀虛偽意思表示，其主張自難採信。
五、按聯合財產中，夫或妻於結婚時所有之財產，及婚姻關係存續中取得之財產，為
    夫或妻之原有財產，各保有其所有權，民法第一千零十七條第一項定有明文。經
    查原告與被告乙○○結婚後，適用法定之聯合財產制，業經原告陳述在卷，且為
    被告所不爭執，自堪信為真實。查被告乙○○自訴外人黃阿金取得系爭一六一六
    及一六五五地號土地，分別係於八十二年九月六日及八十三年一月三十一日，依
    上開規定，上開系爭土地為被告乙○○婚姻關係存續中取得之財產，為其原有財
    產，保有其所有權，其自得任意處分，將之出賣予被告甲○○，且亦不適用民法
    親屬編施行法第六條之規定。
六、綜上所述，原告請求確認被告二人就系爭土地及建物所為之買賣關係不存在及被
    告應將該所有權移轉登記予以塗銷，為無理由，應予駁回。
七、兩造其餘攻擊防禦方法及舉證，因本件事證已臻明確，且與判決基礎不生影響，
    爰不一一論述。
八、據上論結，原告之訴為無理由，依民事訴訟法第七十八條，判決如主文。
中      華      民      國    八十九    年      九      月     十四     日
                                  臺灣苗栗地方法院民事庭
~B法      官  宋國鎮
右為正本係照原本作成。
如對本判決上訴，須於判決送達後廿日內向本院提出上訴狀。
~B法院書記官  歐樹根
中      華      民      國    八十九    年      九      月     十四     日


司法院資訊處製作；財團法人民間司法改革基金會備份。
